臺灣高等法院刑事裁定
110年度毒抗字第1417號
抗  告  人  許學連


上列抗告人因違反毒品危害防制條例案件，不服臺灣臺北地方法
院於中華民國110年9月27日所為110年度毒聲字第869號裁定（聲
請案號：臺灣臺北地方檢察署110年度毒偵字第2185號），提起
抗告，本院裁定如下：
    主  文
抗告駁回。
    理  由
一、原裁定意旨略以：抗告人即被告甲○○（下稱抗告人）基於施
    用第二級毒品甲基安非他命之犯意，於民國110年5月11日上
    午6時許，在臺北市○○區○○街00巷0弄0號住處，以玻璃球吸
    食器盛裝毒品後加熱吸食煙霧之方式，施用第二級毒品甲基
    安非他命1次，業據抗告人於警詢及偵查中均坦承不諱，且
    抗告人為警查獲時採集之尿液，經送驗結果確呈安非他命、
    甲基安非他命類陽性反應，此有採證同意書、臺北市政府警
    察局偵辦毒品案件尿液檢體委驗單（尿液檢體編號：137223
    ）、台灣尖端先進生技醫藥股份有限公司110年7月13日濫用
    藥物檢驗報告在卷可憑，足認被告自白施用甲基安非他命係
    與事實相符。是抗告人於上開時間、地點，施用第二級毒品
    甲基安非他命1次之行為，堪以認定。又抗告人曾於99年間
    因施用毒品案件，經臺灣臺北地方法院以99年度毒聲字第28
    5號裁定送勒戒處所執行觀察、勒戒後，因認無繼續施用毒
    品之傾向出所等情，有本院被告前案紀錄表在卷可稽。則抗
    告人於上開時間、地點施用第二級毒品甲基安非他命而犯毒
    品危害防制條例第10條第2項之罪，距離前次觀察勒戒、強
    制戒治執行完畢釋放之日已逾3年，符合毒品危害防制條例
    第20條第3項3年後再犯之情形。審酌抗告人於上述觀察勒戒
    執行完畢後，仍有多次施用毒品之前案紀錄，堪認檢察官經
    裁量後未採用附命戒癮治療緩起訴處分之處遇，而聲請法院
    裁定觀察、勒戒，並無明顯裁量怠惰或濫用之瑕疵，本件聲
    請核無不合，應予准許，爰依修正毒品危害防制條例第20條
    第1項、第3項、觀察勒戒處分執行條例第3條第1項規定，裁
    定抗告人令入勒戒處所觀察、勒戒，其期間不得逾2個月等
    語。 
二、抗告意旨略以：依現行施用毒品之刑事政策，採行『觀察、
    勒戒』與『緩起訴之戒癮治療』並行之雙軌模式，檢察官對於 
    『初犯』 及 『3 年後再犯』 之毒癮治療方式，得依職權斟酌
    個案具體情節，裁量採行『緩起訴之戒癮治療』或『聲請法院
    裁准觀察、勒戒』。惟此一裁量權之行使，並非毫無節制，
    在裁量決定過程中，除不得逾越法定之裁量範圍 (裁量逾越
    )，並應符合法規授權之目的 (裁量濫用)，且不得有消極不
    行使裁量權 (裁量怠惰)之情事。亦即須為『合義務性裁量』
    ，在禁止恣意之前提下，俾求符合平等對待原則，並實踐個
    案正義，此為立法者對於施用毒品者之人身自由所為之制度
    性保障。倘有則屬裁量逾越、或怠惰等情形，均構成裁量瑕
    疵，而得為司法審查之對象。抗告人就本件施用第二級毒品
    犯行坦承不諱，符合毒品戒癮治療實施辦法及完成治療認定
    標準，抗告人是否仍有再次給予戒癮治療之緩起訴機會，仍
    應由檢察官審慎審酌之，並非僅有聲請觀察勒戒一途，又原
    審法院完全未再傳喚抗告人到庭陳述意見，即逕認一經偵查
    中檢察官聲請即應作成命抗告人入勒戒處所觀察、勒戒之裁
    定，顯與法院應審查檢察官是否逾越或濫用裁量權之目的全
    然悖離，嚴重侵害抗告人之聽審權，更與憲法所要求之正當
    法律程序有悖，另抗告人自108年10月1日任職企業公司送貨
    司機迄今，為家中經濟支柱，並照料扶養家中高齡而身體健
    康狀況不佳之母親，抗告人有高度接受戒癮治療之意願，所
    涉犯情節亦屬輕微，更非毒品成癮嚴重，透過戒癮治療實已
    足達成斷癮之目的，得以繼續正常家庭與社會生活，避免其
    等因尋求戒癮治療而失去親情支持與被迫中斷工作，以避免
    造成再社會化之不易、減少社會成本，若強令抗告人進入戒
    治所，不僅工作將不保，且年邁身體虛弱之母親即無可以代
    為照顧，侵害抗告人權益甚大，原裁定未詳查此情，顯存有
    明顯而重大之裁量瑕疵，認事用法顯有違誤，懇請考量戒癮
    治療制度創設目的，惠予抗告人自新之機會，撤銷原裁定，
    另為適法之處分云云。
三、按毒品危害防制條例第20條第1項規定，犯第10條之罪者，
    檢察官應聲請法院裁定，或少年法院（地方法院少年法庭）
    應先裁定，令被告或少年入勒戒處所觀察、勒戒，其期間不
    得逾二月。次按毒品危害防制條例第24條第1項，採行「觀
    察、勒戒」與「附條件（含附命完成戒癮治療，下同）之緩
    起訴」並行之雙軌模式，並無「附條件之緩起訴」應優先於
    「觀察、勒戒」的強制規定。而該條例規定之觀察、勒戒處
    分及附命緩起訴處分，何者對於施毒者較為有利，端在何種
    程序可以幫助施用毒品之人戒除施用毒品之行為，尚非可由
    法院逕行認定附命緩起訴處分對施用毒品者係較有利。毒品
    危害防制條例規定之觀察、勒戒處分，係一種針對受處分人
    將來之危險所為預防、矯正措施之保安處分，目的係為斷絕
    施用毒品者之身癮及心癮，並屬強制規定。而該觀察勒戒之
    程序，僅於下列情形可排除適用外：1.依據毒品危害防制條
    例第24條第1項規定，於檢察官先依刑事訴訟法第253條之1
    第1項、第253條之2之規定，為附條件之緩起訴處分時，不
    適用之；2.或犯第10條之罪者，於犯罪未發覺前，自動向衛
    生福利部指定之醫療機構請求治療，醫療機構依據毒品危害
    防制條例第21條第1項規定，免將請求治療者送法院或檢察
    機關等情，其餘就初犯或觀察勒戒、強制戒治執行完畢3年
    後再犯施用毒品罪之行為人，犯毒品危害防制條例第10條之
    罪者，檢察官即應向法院提出聲請裁定其入勒戒處所觀察、
    勒戒，且凡經檢察官聲請，法院亦僅得依法裁定令入勒戒處
    所執行觀察、勒戒，以查其是否仍有施用毒品傾向，並據以
    斷定幫助受處分人徹底戒毒之方法，尚無自由斟酌以其他方
    式替代之權，亦無因受處分人之個人或家庭因素而免予執行
    之餘地。又檢察官本得按照個案情形，依法裁量決定採行緩
    起訴之戒癮治療或觀察、勒戒，是否給予施用毒品者為附命
    完成戒癮之緩起訴處分，係屬檢察官之職權，法院原則上應
    尊重檢察官職權之行使，僅就檢察官之判斷有違背法令、事
    實認定有誤或其他裁量重大明顯瑕疵等事項，予以有限之低
    密度審查。　
四、經查：
(一)本件抗告人施用第二級毒品之事實，業據其於警詢及偵訊時
    均坦承不諱，且有採證同意書、臺北市政府警察局偵辦毒品
    案件尿液檢體委驗單（尿液檢體編號：137223）、台灣尖端
    先進生技醫藥股份有限公司110年7月13日濫用藥物檢驗報告
    在卷可憑，足堪認定。而抗告人前因施用毒品案件，經臺灣
    臺北地方法院以99年度毒聲字第285號裁定送勒戒處所執行
    觀察、勒戒後，於99年7月1日因認無繼續施用毒品之傾向而
    出所等情，有本院被告前案紀錄表在卷可稽。是抗告人施用
    毒品之時間，距其最近一次觀察、勒戒或強制戒治執行完畢
    釋放已逾3年，屬現行毒品危害防制條例第20條第3項所定「
    3年後再犯」，則檢察官開庭訊問後，考量全案情節，依現
    行規定提起聲請，原審因而裁定抗告人令入勒戒處所觀察勒
    戒，核屬有據，並無違誤。
(二)抗告人雖以前揭情詞提起抗告，然查：
  1.觀諸毒品危害防制條例，並無課以檢察官於聲請觀察、勒戒
    前或法院裁定前，應訊問抗告人是否同意觀察、勒戒之規定
    。就初犯或觀察勒戒、強制戒治執行完畢3年後再犯施用毒
    品罪之行為人，犯毒品危害防制條例第10條之罪者，檢察官
    即應向法院提出聲請裁定其入勒戒處所觀察、勒戒。檢察官
    向法院聲請裁定令抗告人入勒戒處所接受觀察、勒戒，或對
    抗告人為附命完成戒癮治療之緩起訴處分，均屬立法者給予
    檢察官之職權，尚非得認係施用毒品者所享有之權利，或有
    依其意願選擇之餘地，縱抗告人提出該項聲請，亦僅在促請
    檢察官注意得否予以適用，檢察官並不受抗告人聲請之拘束
    。再者，本案抗告人於110年5月11日檢察官訊問時，對於檢
    察官訊問「有何陳述？」，答稱「沒有意見」（見110年度
    毒偵字第2185號卷第84頁），顯見檢察官業已賦予抗告人充
    分陳述意見之機會，其復未提出可排除適用觀察勒戒程式之
    事由供檢察官參酌，又抗告人於警詢時，亦曾表示「我有過
    動症，安非他命可以鎮定我的情緒，所以我才會持續吸食安
    非他命，如果有其他合法藥物可以鎮定我的情緒，我也不會
    一直吸食。」、「我真的希望有其他藥物可以控制我的情緒
    ，我也不是真的要吸食，如果只是把我抓去關的話，也解決
    不了這個問題，希望有合法的藥物治療我的問題。」等語（
    見110年度毒偵字第2185號卷第14頁），是以本件檢察官聲
    請法院裁定令抗告人入勒戒處所觀察、勒戒，應係已斟酌全
    案事證，認向法院聲請命抗告人入勒戒處所觀察、勒戒，始
    能達成戒癮治療之目的，而未對抗告人為附命完成戒癮治療
    之緩起訴處分諭知，難認有何違法或裁量濫用之情形可言。
  2.又抗告意旨稱原審未開庭訊問抗告人，未使抗告人享有聽審
    權，有違憲法保障之正當法律程序云云。惟按裁定因當庭之
    聲明而為之者，應經訴訟關係人之言詞陳述；為裁定前有必
    要時，得調查事實，刑事訴訟法第222條定有明文，是裁定
    與判決不同，以不經言詞陳述為原則，除有上揭所列或刑事
    訴訟法第十章與被告羈押相關之裁定等情形外，並無須經當
    事人言詞陳述之規定，均依書面審理（最高法院102年度台
    抗字第368號裁定意旨參照）。而毒品危害防制條例亦未明
    定法院須經開庭訊問，始得為觀察、勒戒之裁定，與刑事訴
    訟法規定羈押、審判程序應先行訊問被告之法定程序原則有
    別，此當屬立法者依據所涉公益與被告權益為各項權衡之立
    法裁量結果，而依前揭事證所示，顯見抗告人本件施用第二
    級毒品甲基安非他命之犯行，事證明確，並無另行調查事實
    之必要，故原審雖未傳訊抗告人到庭陳述意見，逕依本件案
    卷之訴訟資料書面審理後，裁定抗告人應送勒戒處所觀察、
    勒戒，並無違反正當程序，亦無何違反比例原則裁量違法之
    處。
  3.抗告人另執前詞為賺錢養家，需照顧家人之主張，非免除觀
    察、勒戒之適法事由。從而，本件抗告，核無理由，應予駁
    回。
據上論斷，應依刑事訴訟法第412條，裁定如主文。
中　　華　　民　　國　　110 　年　 10　　月　　28 　　日
                  刑事第十二庭 審判長法  官  陳如玲
　　　　　　　　　                   法  官  蔡如惠
　　　　　　　　　                   法  官  廖建瑜
以上正本證明與原本無異。
不得再抗告。
                                      書記官  邵佩均
中　　華　　民　　國　　110 　年　　10　　月　　28　　日